【裁判字號】    97,醫,23
【裁判日期】    991014
【裁判案由】    損害賠償
【裁判全文】
臺灣臺中地方法院民事判決                97年度醫字第23號
原      告  乙○○
被      告  甲○○
訴訟代理人  李慶松律師
上列當事人間請求損害賠償事件，本院於民國99年9月23日言詞
辯論終結，判決如下：
    主  文
原告之訴駁回。
訴訟費用由原告負擔。
    事實及理由
壹、原告方面：
一、訴之聲明：
  (一)被告應給付原告新臺幣（下同）3,224,076元。
  (二)訴訟費用由被告負擔。
二、原告主張略以：
  (一)被告係光田醫療社團法人光田綜合醫院（下稱光田醫院）聘
    任之骨科醫師，原告於民國95年2月12日因腰部疼痛，前往
    光田醫院求診，由被告為原告診治後，於同年月13日為原告
    施行椎間盤突出物切除手術。原告於同年月21日出院，即無
    法正常行走，且左腿經常於夜晚睡眠中有抽筋、麻痺、腫脹
    等情形；另左腿及臀部亦日漸萎縮。經多次前往光田醫院復
    健，被告診斷後僅稱：椎間盤突出物切除手術後，無法正常
    行走係暫時性，只需作復健一定會逐漸痊癒。原告信以為真
    ，經長期復健，均無效果。其後，原告至行政院國軍退除役
    官兵輔導委員會臺中榮民總醫院（下稱臺中榮總）就診，經
    該院施行神經傳導測試，診斷原告左小腿外側神經中斷，並
    出具證明向臺中縣政府申請殘障手冊，臺中縣政府以96年4
    月26日府社障字第0960115840號函核發原告身心障礙手冊，
    殘障手冊註明重新鑑定日期為97年4月30日以前。原告依上
    開函文前往臺中榮總辦理重新鑑定後，經臺中縣政府以97
    年3月7日府社障字第0970063520號函再換發身心障礙手冊，
    換發日期為97年3月4日，該手冊未註明重新鑑定日期，應屬
    無法治癒之永久殘障。
  (二)原告於95年2月21日出院時，係撐著兩枝拐杖離開醫院，而
    非原告所陳稱「自行步行出院返家」（如庭上認為必要可傳
    訊護士作證）。按椎間盤切除手術之病例，出院時即可正常
    行走，應無需拐杖幫助行走。又原告於手術前有施作磁振造
    影檢查，依程序於手術後應再施作磁振造影檢查，並由操刀
    醫師核對手術前後影像，解說切除椎間盤之位置，被告未依
    前述程序處理，顯見手術過程中有瑕疵。
  (三)再者，97年5月23日於光田醫院召開協商會時，被告確有承
    認手術時曾誤觸左小腿外側腿神經，導致傳導神經中斷而殘
    廢。97年12月19日於臺中縣清水鎮公所召開調解會時，被告
    代理人王端昌（光田醫院公關主任）亦聲稱被告於97年5月
    23日協商時確有承認觸動神經，並表示願意賠償6萬元，足
    證被告坦承確有疏失。
  (四)被告辯稱原告之請求權已罹於民法197條第1項規定之時效而
    消滅，惟原告係於97年3月7日始知悉權益遭受被告侵害，是
    原告於97年11月13日提起本件訴訟，並未罹於時效。
  (五)被告於手術後，未出示手術前、後X光片予原告閱覽，致原
    告無法得知手術後骨刺是否切除，令人質疑，有違醫療常規
    。原告因手術後仍無法正常行走，乃至梧棲童綜合醫院就診
    ，經磁振造影檢查及神經傳導測試，發現仍有骨刺未切除，
    茲附上童綜合醫院光碟1片，神經傳導檢查報告、肌電圖檢
    查報告各1份，請求鈞院再予鑑定。
  (六)原告於回診時，被告曾告知原告因骨質堅硬，手術時以鎚子
    敲下骨刺，恐用力過重造成日後嚴重疼痛、抽筋等症狀，應
    長期配合復健將逐日復原，然脊椎具有千萬條神經控制人體
    各項功能，被告手術時竟以鎚子敲下骨刺，對此手術是否會
    傷及其他神經，頗多疑問？而且，此部分被告也未於術前及
    術後明確解釋，實難辭其咎，今日醫學科技進步神速，應有
    其他更先進之切除工具，例如醫療專用電鋸及雷射鎗，手術
    時以鎚子敲下骨刺，顯然非正常醫療常規，令人毛骨聳然，
    請調閱手術時錄影帶求證。
  (七)鈞院檢送原告於臺中榮總多年前求診左小腿乏力之病歷及光
    田醫院之病歷（該病歷絕不會顯示手術有疏失），故行政院
    衛生署醫事審議委員會（下稱醫審會）鑑定報告乃片面之詞
    ，有失公平之虞。爰依侵權行為之法律關係訴請被告給付
    3,224,076元，包括(1)左足殘障慰問金100萬元，(2)二年半門
    診掛號費（每週1次）19,500元，(3)門診復健交通費（每週2
    次清水至臺中榮總共計2年），(4)精神賠償金100萬元，(5)看
    護費（每月2萬元共計5年）等語。
貳、被告部分：
一、答辯聲明：
  (一)原告之訴駁回。
  (二)訴訟費用由原告負擔。
二、被告答辯略以：
  (一)原告於95年2月12日中午12時許至被告任職之光田醫院急診
    ，告知其過去曾因下背疼痛於臺中榮總治療多年，二天前因
    舉重物發生下背部劇痛及左下肢麻痛無力，至臺中榮總求診
    治療無效，而至光田醫院急診診治。原告主訴因疼痛致行動
    維艱，此觀諸病歷紀錄及入院護理紀錄即明。住院後之理學
    檢查顯示原告左下肢麻痛，左大足趾無力，疑椎間盤破裂，
    可能有手術治療之必要，而需磁振造影檢查（MRI）評估病
    情後才能手術，故說明後先予以症狀治療。翌日早上，被告
    巡房時首次與原告見面，原告雖要求即刻手術解除疼痛，惟
    被告告知須有磁振造影檢查評估病情之必要，並先為原告進
    行磁振造影檢查。依磁振造影檢查結果顯示，原告巨大椎間
    盤突出於第五腰椎與第一薦椎間（L5-S1）造成神經推擠壓
    迫，且突出的椎間盤已呈鈣化，被告隨即將前揭檢查結果告
    知原告，並說明病灶部位及手術之風險與必要性，在完成術
    前之麻醉、護理評估，由原告簽具手術說明書、手術及麻醉
    同意書後，始為原告進行「第五腰椎及第一薦椎之椎間盤（
    L5-S1）切除及減壓術」手術（下稱系爭手術）。原告於95
    年2月21日順利出院，住院期間之病歷紀錄及護理紀錄並無
    異常狀況，原告並於95年2月25日至95年5月16日間陸續回診
    ，依其主訴左下肢麻木範圍漸減，而左下肢無力情形有改善
    ，然肌力恢復較慢，惟原告自95年5月16日後即未再回診。
  (二)原告主張被告因手術疏失，致其左小腿外側神經中斷而終生
    殘障請求賠償云云，惟查，本件手術位置實與左小腿外側神
    經（即腓神經）來源無關。自解剖學以觀，腓神經主源自第
    五腰椎神經，經由第四及第五腰椎間之神經孔穿出，而本件
    手術之位置在第五腰椎及第一薦椎間，減壓對象為第一薦椎
    神經，並不會影響第五腰椎神經，原告左小腿外側神經中斷
    實與被告施行之手術無關。且脊椎手術之範圍係以有效解決
    患者之主要症狀來決定，以施行安全度最高、傷害性最小之
    手術為原則，從原告術前疼痛難以站立行動之情形，至手術
    後原告可以自行步行出院返家，是手術目的業已達成，至於
    原告之後出現之症狀並非被告進行之手術所致，原告本件請
    求實屬無據。又目前醫療水準，原告之神經症狀並非全無治
    癒之可能，原告主張其已成終生殘障云云，亦屬疑問。原告
    另稱被告於97年5月23日協商時已承認手術時誤觸左小腿外
    側神經云云，被告嚴正否認，至於97年12月19日調解時光田
    醫院表示願意賠償6萬元，係基於以和為貴之立場所提出的
    ，並非承認被告有疏失。
  (三)被告於95年2月13日為原告進行手術，而原告於97年11月13
    日始提起本件訴訟，其請求權應已罹於民法第197條第1項規
    定之時效而告消滅，是本件原告請求並無理由。
  (四)本案業經送請醫審會鑑定略以：根據病歷記載，本案病人左
    側下肢疼痛及乏力之症狀，於手術前即已存在，手術後症狀
    並未有立即加重情形，雖於手術後未能有預期之效果，惟後
    續遺存之症狀，當屬手術前症狀之延續，並非手術所導致等
    語，由上揭鑑定報告可知本案被告為醫療行為時，並無任何
    疏失，是原告主張顯無理由。
參、兩造經法官試行整理並簡化爭點，結果如下：
一、兩造不爭執事項：
  (1)原告於95年2月12日因腰部疼痛，前往光田醫院求診，由被
    告負責診治，並於翌日進行系爭手術。
  (2)原告於95年2月21日出院，並於同年2月25日起至同年5月16
    日間陸續回診。
  (3)原告分別於96年4月26日、97年3月7日獲臺中縣政府核發身
    心障礙手冊。
二、本件爭執事項(要點)在於：
  (1)被告為原告診治並施行手術，是否具有過失？
  (2)原告之損害賠償請求權是否已罹於民法第197條第1項之時效
    而消滅？
  (3)原告依據侵權行為法律關係，請求被告給付3,224,076元，
    是否有理由？
肆、本院之判斷：
一、查原告前於94年10月4日因多年雙膝疼痛前往臺中榮總就診
    ，經醫師觀察係雙膝關節活動性受限及慢性的關節退化疾病
    ，並評估為骨關節炎（osteoarthritis）；嗣於同年11月17
    日因雙膝疼痛再次前往臺中榮總就診，並開立慢性卡用藥；
    又原告於95年2月11日因長久下背部疼痛，且於就診二天前
    因舉重物而疼痛加劇，疼痛並轉移至左大腿及膝蓋，經醫師
    診斷係坐骨神經痛（sciatica）及腰椎椎間盤突出（HIVD
    of L-spine），此有原告於臺中榮總之病歷附卷可憑，應堪
    信為真實。其後，原告因上開病症於95年2月12日至光田醫
    院急診，並住進骨科病房，除有嚴重下背痛及左側下肢疼痛
    外，並有左側大姆趾背曲（dorsiflexion）乏力，左側足部
    麻木及背曲、蹠足（plantar flexion）乏力等症狀，95年2
    月13日磁振造影檢查報告，顯示原告第三、四腰椎椎間盤突
    出並中度椎管狹窄（spinal stenosis），第五腰椎、第一
    薦椎椎間盤突出並嚴重椎管狹窄，其他第五腰椎、第一薦椎
    椎間盤突出導致右側第五腰椎及第一薦椎間神經孔狹窄（
    neuroforaminal narrowing）。原告當日即接受被告施行系
    爭手術，此有原告於光田醫院之病歷附卷為據，且為兩造所
    不爭執，堪信為真實。
二、被告於手術前是否已依醫療法第63條規定盡其說明義務？
  (一)按醫療法第63條第1 項規定：「醫療機構實施手術，應向病
    人或其法定代理人、配偶、親屬或關係人說明手術原因、手
    術成功率或可能發生之併發症及危險，並經其同意，簽具手
    術同意書及麻醉同意書，始得為之。但情況緊急者，不在此
    限。」因手術為侵入性醫療行為，雖該當民法第184條第1項
    前段規定侵害健康權之侵權行為構成要件，惟如醫師於施行
    手術前得到病患之同意，即得阻卻其違法性。基於對病患自
    主決定權之保障與尊重，病患理應事先認識手術之風險，並
    由其自主決定是否願承擔該風險，而病患之同意則以醫師之
    充分說明為必要，醫師未盡說明義務時，原告之同意不生效
    力，不能阻卻醫師侵權行為之違法性。
  (二)查原告於97年2月12日因下背部劇痛前往光田醫院就診，由
    被告負責診治，經磁振造影檢查結果顯示為第五腰椎及第一
    薦椎間椎間盤突出，被告建議以椎間盤切除術治療，於翌日
    進行手術，有原告簽署之系爭手術同意書、原告之妹李嘉茹
    簽署之麻醉同意書、原告及其妻齊美屏簽署之脊椎手術說明
    書可憑。上開說明書及同意書所載施行手術名稱為「椎間盤
    切除」，已就手術之原因、步驟、範圍、風險、成功率、併
    發症、不實施手術可能之後果及其他可替代之治療方式、預
    期手術後可能出現之暫時或永久症等，向原告、原告之妹李
    嘉茹及原告之妻齊美屏詳為說明，揆諸前開說明，應認被告
    已就系爭手術向原告及原告之家屬盡其手術前之說明義務。
二、系爭手術是否符合醫療常規？系爭手術是否導致原告殘廢？
  (一)按因故意或過失，不法侵害他人之權利者，負損害賠償責任
    ，民法第184條第1項前段定有明文。侵權行為損害賠償責任
    之行為人所必須具有「故意」或「過失」主觀意思要件中之
    「過失」，係以行為人是否已盡善良管理人之注意義務為認
    定之標準（最高法院96年度台上字第35號、93年度台上字第
    851號判決意旨參照）。醫護人員為從事人類生命及健康之
    管理業務，倘按其業務之性質，已善盡醫療科技上危險防止
    之必要且完善之注意義務，符合當時臨床醫學實踐之醫療水
    準，尚難驟謂怠於善良管理人之注意義務而認有疏失。
  (二)原告雖主張：被告為原告施作系爭手術後，原告於95年2月
    21日出院即無法正常行走，且左腿經常於夜晚睡眠中有抽筋
    、麻痺、腫脹等情形；另左腿及臀部亦日漸萎縮，並經臺中
    縣政府核發身心障礙手冊，其後原告向臺中榮總求診，該院
    施行神經傳導測試，診斷原告左小腿外側神經中斷；原告於
    手術前有拍照核磁共振影像，依程序於手術後應再拍照核磁
    共振影像，並由操刀醫師核對手術前後影像，解說切除椎間
    盤之位置，被告未依前述程序處理，顯見手術過程中有瑕疵
    ；原告於回診時，被告曾告知原告因骨質堅硬，手術時以鎚
    子敲下骨刺，恐用力過重造成日後嚴重疼痛、抽筋等症狀，
    應長期配合復健將逐日復原，然脊椎具有千萬條神經控制人
    體各項功能，被告手術時竟以鎚子敲下骨刺，顯然非正常醫
    療常規；又被告於手術後，未出示手術前、後X光片予原告
    閱覽，致原告無法得知手術後骨刺是否切除，令人質疑，有
    違醫療常規，97年5月23日協商時被告承認手術時曾撥動神
    經，對此是否導致傳導神經中斷無法恢復正常，令人存疑云
    云。惟被告否認其有何疏失行為，並以前開情詞置辯。經查
    ：
    1.觀之原告於臺中榮總及光田醫院之病歷紀錄可知，原告於
      95年2月11日前往臺中榮總就診，即已存在長年的下背疼
      痛及左側大腿及膝蓋疼痛，光田醫院住院病歷亦記載原告
      於就診時即有左側大姆趾背曲乏力，左側足部麻木及背曲
      、蹠足乏力等症狀。而原告於95年3月之後至臺中榮總就
      醫之病歷記載症狀，並未有立即加劇之現象。另光田醫院
      之原告門診病歷亦顯示原告於95年3月11日，同年月25日
      及同年5月6日之門診診斷，雖持續有左側下肢疼痛及乏力
      問題，但狀況已有緩解。
    2.經本院函請醫審會鑑定結果，認為「原告於95年2月1日前
      發生之臨床症狀，符合脊神經受壓迫之現象，依當時磁振
      造影檢查結果而言，第五腰椎、第一薦椎之椎管狹窄及椎
      間盤突出，是較為明確與原告若床症狀有關之發現，被告
      依此進行手術，符合一般醫療常規。由脊椎病變所導致之
      神經損傷，即使經過適當治療後，仍可能僅有部分恢復，
      並存在完全不恢復之可能。若神經損傷導因於脊椎手術之
      過程，則病人應於手術後立即有原症狀日劇或出現新症狀
      之現象，並且由手術過程導致神經損傷之症狀，一般而言
      ，會維持不變或或是隨者時間慢慢減輕，此類症狀，多數
      不會隨著時間逐漸加重。根據病歷記載，原告左側下肢疼
      痛及乏力之症狀，於手術前即已存在，手術後症狀並未有
      立即加重情形，雖於手術後未能有預期之效果，惟後續遺
      存之症狀，當屬手術前症狀之延續，並非手術所導致。」
      此有行政院99 年8月13日衛署醫字第0990209735號函暨所
      附醫審會第0000000號鑑定書附卷可佐。
    3.雖原告於95年5月10日於臺中榮總施行神經傳導速度檢查
      (NCV)及肌電圖檢查(EMG)，同年月17日病歷顯示檢查結果
      為左側腓神經病灶(left peroneal nerve lesion)。然原
      告並未能舉證證明95年5月10日於臺中榮總檢查顯示之左
      側腓神經病灶與系爭手術有何關連，況與系爭手術相距已
      約2月，不宜遽認該左側腓神經病灶即為系爭手術所造成
      。
    4.綜上，本院認為被告為原告施行系爭手術及後續診治，符
      合一般醫療常規，雖手術之效果不如原告之預期，惟手術
      後遺存之症狀，係屬手術前症狀之延續，難認係為系爭手
      術所導致。被告已善盡醫療科技上危險防止之必要且完善
      之注意義務，符合當時臨床醫學實踐之醫療水準，尚難驟
      謂怠於善良管理人之注意義務而認有疏失。
  (三)至原告主張：97年12月19日臺中縣清水鎮調解委員會調解筆
    錄載明，被告願意賠償醫療糾紛6萬元，被告既然願意賠償6
    萬元，足證被告坦承確有醫療疏失乙節。被告辯稱：97年12
    月19日調解時，光田醫院願意給付6萬元，當時係以和為貴
    的立場來提出的，並非承認有疏失等語。經查，原告所提出
    之臺中縣清水鎮調解委員會97年12月19日調解筆錄，僅記載
    被告之受任人王瑞昌（光田醫院公關主任）表示「願意賠償
    醫療糾紛陸萬元正」等語，並未記載被告或光田醫院承認有
    疏失。衡諸常情，醫療糾紛若未能達成調解而進入訴訟程序
    ，往往曠日廢時及多所勞費，且被告及光田醫院之聲譽勢必
    因而受相當程度之影響，故被告辯稱當時係基於以和為貴之
    立場而提出願以6萬元與被告和解，尚非無據。此外，原告
    並未能舉證證明被告確有承認疏失之事實，自不能僅憑被告
    之受任人王瑞昌於上述調解時表示願意賠償6萬元，即逕認
    被告已承認有醫療疏失。原告此部分主張，亦無法為有利於
    原告之認定。
三、原告之請求權是否已罹於消滅時效？
  (一)按因侵權行為所生之損害賠償請求權，自請求權人知有損害
    及賠償義務人時起，二年間不行使而消滅。自有侵權行為時
    起，逾十年者亦同。民法第197條第1項定有明文。
  (二)本件被告辯稱：被告於95年2月13日為原告施行系爭手術，
    而原告於97年11月13日始提起本件訴訟，其請求權應已罹於
    民法第197條第1項規定之時效而告消滅，是原告本件請求並
    無理由等語；原告則主張：原告係於97年3月7日經臺中縣政
    府核發身心障礙手冊，始知悉權益遭受被告侵害，是原告於
    97年11月13日提起本件訴訟，並未罹於時效云云。經查，原
    告於98年1月20日言詞辯論時陳稱：「被告說只要復健就可
    以回復，但復健一直無效，後來榮總復健無效，就做了神經
    傳導，才發現手術有問題，並申請殘障手冊」，可知原告係
    於臺中榮總施作神經傳導及肌電圖檢查後，即已認知遭被告
    施行系爭手術所侵害。對照原告於臺中榮總之病歷可知，原
    告係於95年5月10日施行神經傳導及肌電圖檢查，於95年5月
    17日病歷上即記載左側神經病灶，顯見原告至遲於95年5月
    17日即認知遭受被告施行系爭手術之侵害。然原告卻遲至97
    年11月13日始提起本件訴訟，有本院收發室收件之章蓋於
    起訴狀可憑，揆諸上開規定，被告抗辯原告侵權行為損害賠
    償請求權已罹於時效，應屬可採，併予敘明。
四、綜上所述，原告主張被告施行系爭手術有疏失，並不可採，
    被告抗辯其無疏失，應可採信。從而，原告依侵權行為之法
    律關係請求原告給付3,224,076元，為無理由，應予駁回。
五、原告雖另陳稱：因手術後仍無法正常行走，原告乃至梧棲童
    綜合醫院求診，經磁振造影檢查及神經傳導測試，發現仍有
    骨刺未切除，並提出童綜合醫院光碟1片，神經傳導檢查報
    告、肌電圖檢查報告各1份，請求再予鑑定；原告手術後病
    情較手術前更加嚴重，經臺中榮總醫師診斷結果，認定術後
    嚴重損傷，不宜再動手術，且本院檢送原告於臺中榮總多年
    前求診左小腿乏力之病歷及光田醫院之病歷(該病歷絕不會
    顯示手術有疏失)請醫審會鑑定，故該鑑定報告乃片面之詞
    ，有失公平之虞，請求本院再予鑑定及調閱系爭手術時錄影
    帶求證，重新調查云云。惟查，被告就醫審會之鑑定報告僅
    泛稱有失公平之虞，並未提出確切證據證明該鑑定報告有何
    失之公允之事實。又經本院詢問原告聲請再送鑑定之鑑定事
    項及鑑定機關為何，原告答稱：「我不知道」，可知被告係
    因該鑑定報告認定之結果對其不利，而單純提出質疑。故原
    告聲請再送鑑定，本院認為應無必要。另原告聲請重新調查
    之其他事項，核與被告施行系爭手術是否有疏失，並無關連
    ，本院認亦無必要。
六、本件事證已臻明確，兩造其餘主張、陳述及所提之證據，經
    審酌後於判決結果無影響，無一一論述之必要，附此敘明。
伍、訴訟費用負擔之依據：民事訴訟法第78條。
中    華    民    國    99    年    10    月    14    日
                  民事第四庭    法  官  陳文燦
正本係照原本作成。
如對本判決上訴，須於判決送達後20日內向本院提出上訴狀。如
委任律師提起上訴者，應一併繳納上訴審裁判費。
中    華    民    國    99    年    10    月    14    日
                                書記官  林玉門

司法院資訊處製作；財團法人民間司法改革基金會備份。
